ACORDAO-COMPLETO-2377400

ACÓRDÃO 10605/2019 ATA 37/2019 - SEGUNDA CÂMARA

VISTO, relatado e discutido ato de aposentadoria de ex-servidora da Universidade Federal do Rio Grande do Norte - UFRN.
	ACORDAM os ministros do Tribunal de Contas da União, reunidos em sessão da 2ª Câmara, ante as razões expostas pela relatora, e com fundamento nos artigos 71, incisos III e IX, da Constituição Federal de 1988, 1º, inciso V, 39, inciso II, e 45 da Lei 8.443/1992, 1º, inciso VIII, 259, inciso II, e 262 do Regimento Interno, 8º da Resolução TCU 206/2007 e 19 da Instrução Normativa TCU 78/2018, bem como na Súmula TCU 106, em:
	9.1. considerar ilegal o ato de aposentadoria de Elizabeth Pereira do Nascimento e negar-lhe registro;
	9.2. dispensar a reposição das importâncias indevidamente recebidas de boa-fé pela beneficiária até a data da notificação desta deliberação à unidade jurisdicionada;
	9.3. determinar à Universidade Federal do Rio Grande do Norte - UFRN que:
	9.3.1. no prazo de 15 (quinze) dias, a contar da ciência desta deliberação, cesse pagamentos decorrentes do ato impugnado, sob pena de ressarcimento das quantias pagas indevidamente e responsabilização solidária da autoridade competente;
	9.3.2. comunique à interessada a deliberação deste Tribunal e a alerte de que o efeito suspensivo proveniente de eventual interposição de recursos junto ao TCU não a eximirá da devolução dos valores indevidamente recebidos após a notificação, em caso de não provimento dos apelos;
	9.3.3. no prazo de 30 (trinta) dias, a contar da ciência deste acórdão, encaminhe a este Tribunal, por  cópia, comprovante da data em que a interessada dele tomar conhecimento; e
	9.3.4. no prazo de 30  (trinta) dias, a contar da ciência deste acórdão, emita novo ato, em que seja suprimida a irregularidade verificada, e o submeta ao TCU para nova apreciação.

Ato de aposentadoria no qual consta parcela referente a horas extras em virtude de decisão judicial.

Segunda Câmara

3. Interessada: Elizabeth Pereira do Nascimento (CPF XXX.507.504-XX).

13.1. Ministros presentes: Aroldo Cedraz (na Presidência) e Ana Arraes (Relatora).
13.2. Ministros-Substitutos convocados: Augusto Sherman Cavalcanti e Marcos Bemquerer Costa.
13.3. Ministro-Substituto presente: André Luís de Carvalho.

ANA ARRAES

Adoto como relatório a instrução elaborada na Secretaria de Fiscalização de Pessoal - Sefip, que contou com a anuência dos dirigentes daquela unidade técnica e do representante do Ministério Público junto ao Tribunal - MPTCU (peças 15/7) :
“INTRODUÇÃO
1.	Trata-se de ato de concessão de aposentadoria de Elizabeth Pereira do Nascimento, ex-servidora da Universidade Federal do Rio Grande do Norte.
2.	O ato foi submetido, para fim de registro, à apreciação do Tribunal de Contas da União (TCU) , de acordo com o art. 71, inciso III, da Constituição Federal. O cadastramento e a disponibilização ao TCU ocorreram por intermédio do Sistema de Apreciação e Registro de Atos de Admissão e Concessões, na forma dos arts. 2º, caput e incisos I a VI, e 4º, caput, da Instrução Normativa - TCU 78/2018.
EXAME TÉCNICO
Encaminhamentos anteriores
3.	À peça 3, consta instrução automatizada propondo que o ato objeto destes autos fosse apreciado pela ilegalidade, em virtude do pagamento embasado em rubrica judicial. Todavia, o membro do parquet, em seu parecer à peça 4, reconhece o pagamento irregular, mas opina pela apreciação pela legalidade, em virtude de o referido pagamento não ter sido consignado no ato.
4.	Em análise da questão, a Ministra-relatora, em despacho à peça 5, determinou o retorno dos autos à Sefip para dúvidas acerca da natureza da rubrica judicial em discussão.
5.	Destarte, a presente instrução tem por fito cumprir o determinado.
Exame das constatações
6.	Em análise do ato objeto destes autos, verifica-se que a interessada foi inativada em 05/06/2002, com proventos integrais, computados mais de 33 anos de tempo de atividade. Incorporou, ainda, 19% a título de adicional por tempo de serviço. Embora aposentada desde 2002, somente em 2015 o ato em apreço foi encaminhado para esta Corte. 
7.	Em consulta ao contracheque à peça 6 e em cotejo com a tabela salarial à peça 12, não se verifica irregularidade nos proventos pagos, exceto em relação ao percebimento de rubrica embasada em decisão judicial, a qual será objeto de análise a seguir. Cabe destacar que o nível/classe de aposentadoria registrado no Siape (‘D-1-12’) atualmente corresponde ao ‘P-28’, conforme tabela de correlação à peça 11.
8.	Em relação a rubrica judicial, o Gestor presta o seguinte esclarecimento:
PROCESSO ANTIGO CADASTRADO FORA DO PRAZO LEGAL 
O (A) servidor (a) é beneficiário (a) de decisão judicial proferida no processo nº . 0012053- 62.1997.4.05.8400 que lhe assegurou a incorporação de horas extras.
9.	Em consulta ao Siape, constata-se que a interessada é beneficiária de três ações judiciais, referentes a ‘devolução de PSS’ (código 12706) , ‘hora-extra’ (cd 6692) e ‘3,17%’ (cd 11678) – vide peça 8, pgs. 2-4. Ressalte-se que a ação de código 12274 – p8p5- é relativa à pessoa homônima vinculada à UFMG, sob matrícula 318147.
10.	Em análise da evolução da folha de pagamento (peça 7) , constata-se que:
i) à época da inativação, não havia incidência de desconto de contribuição previdenciária, em virtude de sentença judicial relativa à ‘devolução de PSS’;
ii) estava vigente rubrica judicial de ‘hora extra’ (R$ 245,73) , conforme informação do Gestor. No mês seguinte à inativação – jul/2002, o valor da rubrica foi reajustado para R$ 347,60 – peça 7, pgs.5-6;
ii) a rubrica de ‘3,17%’ foi implementada sob a forma de ‘rubrica judicial’ a partir de jan/2004 e perdurou até  mar/2009, quando foi descontinuada – peça 7, pg. 20;
iii) o valor da rubrica ‘hora extra’ quedou-se vigente desde a inativação, tendo o seu valor reajustado em jan/2006 para R$ 586,65; a qual, desde então, tem sido mantida fixa – vide demonstrativo à peça 13;
iv) houve pagamento de rubrica de ‘28,86%’ sob a forma esporádica e administrativa até 2005. Não se verificou registro no Siape de pagamento desta rubrica embasada em decisão judicial, bem como não há registro na folha à peça 7 de pagamento de rubrica judicial relativa à questão.
11.	Cabe ressaltar que, consoante acima exposto e informação do Gestor, a rubrica registrada no ato não é relativa à ‘28,86%’, mas à ‘hora-extra’.
12.	À peça 9, consta a tramitação em primeira instância do Processo 0012053-62.1997.4.05.8400 (Mandado de Segurança) ; o qual, na visão do Gestor, escora o pagamento da rubrica judicial. O dispositivo de sentença foi exarado nos seguintes termos (peça 9, pg. 3) :
ISTO POSTO, DEFIRO A SEGURANCA, RATIFICANDO A LIMINAR, ASSEGURANDO AOS SUBSTITUIDOS DO IMPETRANTE A CONTINUIDADE DA PERCEPCAO DE RUBRICA INERENTE A HORA-EXTRA, CASO TENHA SIDO BENEFICIADO POR DECISAO JUDICIAL, TRANSITA EM JULGADO, QUE LHE DETERMINOU A INCORPORACAO DA VANTAGEM AOS SEUS VENCIMENTOS. SEM HONORARIOS (512-STF E 105-STJ) . CUSTAS EX LEGE. DECISORIO SUBMETIDO AO DUPLO GRAU DE JURISDICAO (ART. 12, PARAGRAFO UNICO, DA LMS) . P.R.I.
13.	A sentença em menção foi objeto de apelação por parte da União, o qual teve o provimento negado (peça 10, pg. 4 – data de 20/4/1999) .
14.	Embora exista sentença judicial que garantiria o pagamento em análise, os efeitos da sentença há muito se exauriram. Explica-se.
15.	O entendimento do TCU, balizado pela Decisão 100/2002-TCU-Segunda Câmara, relator Ministro Benjamin Zymler, é pacífico no sentido de que a incorporação de horas extras à remuneração do servidor que passou de celetista a estatutário não tem previsão legal.
16.	As reiteradas decisões nesse mesmo sentido culminaram na edição do Enunciado 241 da Súmula da Jurisprudência do TCU:
As vantagens e gratificações incompatíveis com o Regime Jurídico Único, instituído pela Lei nº 8.112, de 11-12-90, não se incorporam aos proventos nem à remuneração de servidor cujo emprego, regido até então pela legislação trabalhista, foi transformado em cargo público por força do art. 243 do citado diploma legal.
17.	As exceções seriam os casos em que houve decisão judicial que garantiu a continuidade do pagamento para garantir a irredutibilidade da remuneração anteriormente recebida anteriormente pelos novos servidores, quando ainda se encontravam sob o regime celetista.
18.	Nesses casos, a parcela deve ser paga na forma de vantagem pessoal nominalmente identificada (VPNI) . Deve, ainda, ser gradualmente compensada, até sua completa absorção, pelos reajustes subsequentes de remuneração (Acórdão 2161/2005-TCU-Plenário, relator Ministro Walton Alencar Rodrigues) . 
19.	O entendimento do TCU é corroborado pelo Supremo Tribunal Federal, conforme se constata na ementa do acórdão prolatado nos autos do Mandado de Segurança 22.455-DF, relator Ministro Néri da Silveira: 
EMENTA: Mandado de segurança contra ato imputado ao Presidente do Tribunal de Contas da União. Ato administrativo que determinou a suspensão de pagamento de horas extras incorporadas aos salários dos impetrantes, por decisão do TCU. 2. Entendimento assente no Tribunal de Contas deflui da aplicação de preceitos atinentes à limitação que as normas administrativas impõem à incidência da legislação trabalhista sobre os servidores públicos regidos pela CLT, à época em que tal situação podia configurar-se. 3. Entendimento no sentido de que não é possível a coexistência das vantagens dos dois regimes funcionais. Ao ensejo da transferência do impetrante para o sistema estatutário, ut Lei nº 8.112/90, há de ter o regime próprio desta Lei, ressalvada, tão só, a irredutibilidade dos salários. 4. Mandado de segurança indeferido.
20.	Assim, para verificar a regularidade da parcela, cabe verificar se os reajustes posteriores da remuneração do interessado foram superiores ao valor da parcela, o que comprova sua absorção. É, portanto, providência desnecessária a realização de diligência para obter cópia da decisão judicial, conforme reconheceu o voto condutor do Acórdão 5352/2009-TCU-Segunda Câmara, relator Ministro Raimundo Carreiro.
21.	Para essa verificação, não é necessário retroagir à data de início do pagamento destacado da parcela. Nos anos 2006 e 2016, inúmeras carreiras foram beneficiadas com reestruturações, criação ou modificação de gratificações que trouxeram aumento significativo de vencimentos. 
22.	Como exemplo, citam-se as Leis 11.355/2006 e 13.325/2016. Comparando às fichas financeiras antes e depois do avento de novas estruturas remuneratórias, só o vencimento passou de R$ 1.760,67 (jan/2006 – peça 7, pg. 14) para R$ 3.458,74 (ago/2016 - peça 7, pg. 35) , sendo que esta diferença de valores seria mais do que suficiente para absorver o valor em discussão (R$ 586,65) .
23.	Assim, é ilegal a continuidade do pagamento da mencionada parcela após o advento da das Lei n. 11.355/2006 e Lei 13.325/2016. 
24.	Cabe observar que não há que se falar em ofensa à coisa julgada, pois ‘a coisa julgada é limitada pela situação jurídica sob cuja órbita se configurou’ (voto condutor do Acórdão 6739/2010-TCU-Primeira Câmara, relator Ministro Walton Alencar Rodrigues) . 	
25.	Vale, aqui, transcrever trecho do voto condutor do Acórdão 1857/2003-TCU-Plenário, relator Ministro Adylson Motta:
Não é demais lembrar que os efeitos da decisão judicial referente a relação jurídica continuativa só perduram enquanto subsistir a situação de fato ou de direito que lhe deu causa, conforme se depreende do disposto no art. 471, inciso I, do Código de Processo Civil. No tema em estudo, o que se pleiteia, em regra, é o pagamento de antecipação salarial aos autores. Ocorre que o reajuste posterior dos vencimentos incorpora o percentual concedido por força da decisão judicial, modificando a situação de fato que deu origem à lide, pois, em tese, elimina o então apontado déficit salarial. Por outro lado, o art. 468 do CPC dispõe que a força de lei inter partes, que caracteriza a sentença, restringe-se aos limites da lide e das questões decididas. Logo, manter o pagamento das parcelas antecipadas após o reajuste da data-base, sem que isso tenha sido expressamente pedido e determinado, é extrapolar os limites da lide.
Em suma, não representa afronta à coisa julgada a decisão posterior deste Tribunal que afaste pagamentos oriundos de sentenças judiciais cujo suporte fático de aplicação já se tenha exaurido e que não tenham determinado explicitamente a incorporação definitiva da parcela concedida.
26.	Pela pertinência, transcreve-se, igualmente, trecho do voto condutor do Acórdão 2998/2013-TCU-Segunda Câmara, relator Ministro Benjamin Zymler:
 (...) Não é razoável, pois, que a servidora permaneça recebendo vantagem oriunda de perda ocorrida em estrutura remuneratória de 1995, não mais vigente.
Havendo alteração na situação jurídica com base na qual foi proferida a sentença, afasta-se a incidência da coisa julgada, ex vi do art. 471 do Código de Processo Civil.
27.	Na mesma linha, os acórdãos proferidos pelo Supremo Tribunal Federal nos autos do Recurso Extraordinário 241.884-ES (relator Ministro Sepúlveda Pertence) e do Mandado de Segurança 11.145-DF (relator Ministro João Otávio de Noronha) , cujas ementas se reproduzem a seguir:
Professores do Estado do Espírito Santo: aplicação de lei local que determinara a incorporação ao vencimento-base da gratificação de regência de classe: inexistência de violação às garantias constitucionais do direito adquirido e da irredutibilidade de vencimentos (CF, art. 37, XV) . É firme a jurisprudência do STF no sentido de que a garantia do direito adquirido não impede a modificação para o futuro do regime de vencimentos do servidor público. Assim, e desde que não implique diminuição no quantum percebido pelo servidor, é perfeitamente possível a modificação no critério de cálculo de sua remuneração (RE 241.884-ES) . 
MANDADO DE SEGURANÇA. SERVIDOR PÚBLICO APOSENTADO. LEI N. 10.475/2002. COISA JULGADA. PERCEPÇÃO DOS 26,05% DA URP DE 1989. 1. Não há ofensa à coisa julgada material quando ela é formulada com base em uma determinada situação jurídica que perde vigência ante o advento de nova lei que passa a regulamentar as situações jurídicas já formadas, modificando o status quo anterior. 2. Segurança denegada (MS 11.145-DF) .
28.	Por fim, também nesse sentido se pronunciou o Superior Tribunal de Justiça no Mandado de Segurança 13.721/DF (relatora Ministra Nancy Andrighi) :
Mandado de segurança. Ato coator praticado pelo Conselho da Justiça Federal. Servidores Públicos. Obtenção, mediante ação transitada em julgado em 1993, do reconhecimento do direito à correção monetária de 26,05% sobre sua remuneração mensal (URP) . Posterior aprovação, mediante as Leis nº s 9.421/96, 10.745/02 e 11.416/2006, de Planos de Cargos e Salários, com reestruturação das carreiras do Poder Judiciário. Determinação, pelo CNJ, da absorção paulatina das diferenças de correção monetária, culminando com a equalização dos vencimentos. Alegação de ofensa à coisa julgada. Inexistência.
A coisa julgada que assegura vantagens funcionais se perfectibiliza à vista da lei vigente à data da sentença. Alterada a lei, e fixados novos vencimentos, o funcionário só tem direito a sua irredutibilidade, de modo que, se for o caso, perceberá como vantagem pessoal a parcela suprimida. Precedente. Segurança denegada.
29.	A supressão do pagamento destacado da parcela judicial não caracteriza, portanto, desrespeito à coisa julgada, mas, sim, mera equalização dos vencimentos em face de panorama jurídico posterior.
CONCLUSÃO
30.	Cabe, assim, proposta de ilegalidade e recusa de registro do ato.
PROPOSTA DE ENCAMINHAMENTO 
31.	Ante o exposto, propõe-se:
a) considerar ilegal e recusar registro ao ato abaixo nominado, com base nos arts. 71, inciso III, da Constituição Federal, 1º, inciso V, e 39, inciso II, da Lei 8.443/1992 e 260, § 1º, do Regimento Interno do Tribunal de Contas da União (TCU) ;
- ELIZABETH PEREIRA DO NASCIMENTO, CPF XXX.507.504-XX, ato número 10793208-04-2014-000256-3 (inicial) .
b) dispensar a devolução dos valores indevidamente recebidos até a data da ciência da Universidade Federal do Rio Grande do Norte do Acórdão que vier a ser proferido, com base no Enunciado 106 da Súmula da Jurisprudência do TCU;
c) esclarecer à interessada que, no caso de não provimento de recurso eventualmente interposto junto ao TCU, deverão ser repostos os valores recebidos após a ciência do acórdão;
d) determinar à Universidade Federal do Rio Grande do Norte, com base no art. 45 da Lei 8.443/1992, que:
d.1) faça cessar os pagamentos decorrentes do ato impugnado, comunicando ao TCU, no prazo de quinze dias, as providências adotadas, nos termos dos art. 262, caput, do Regimento Interno do TCU, 8º, caput, da Resolução - TCU 206/2007;
d.2) cadastre novo ato, livre da irregularidade apontada, submetendo-o ao TCU no prazo de trinta dias, nos termos dos arts. 262, § 2º, do Regimento Interno do TCU e 19, § 3º, da Instrução Normativa - TCU 78/2018; 
d.3) informe à interessada o teor do Acórdão que vier a ser prolatado, encaminhando ao TCU, no prazo de trinta dias, comprovante da data de ciência pela interessada, nos termos do art. 4º, § 3º, da Resolução - TCU 170/2004.” (destaques da instrução) 
	É o relatório.

não há.

Procurador Júlio Marcelo de Oliveira.

APOSENTADORIA. INCLUSÃO INDEVIDA DE PARCELA REFERENTE A HORAS EXTRAS NO ATO CONCESSÓRIO E NOS PROVENTOS ATUAIS, POR FORÇA DE DECISÃO JUDICIAL. ILEGALIDADE E NEGATIVA DE REGISTRO AO ATO. DETERMINAÇÕES.

APOSENTADORIA (APOS)

Secretaria de Fiscalização de Pessoal - Sefip.

Está em exame ato de concessão de aposentadoria a Elizabeth Pereira do Nascimento, ex-servidora da Universidade Federal do Rio Grande do Norte - UFRN.
A Secretaria de Fiscalização de Pessoal - Sefip constatou a inclusão indevida de parcela referente a horas suplementares (horas extras) no ato de aposentadoria e nos proventos atuais, por força de decisão judicial. Por essa razão, a unidade técnica, com o apoio do Ministério Público junto ao Tribunal - MPTCU, opinou pela ilegalidade do ato.
Endosso tais manifestações, cujos fundamentos adoto como razões de decidir.
A interessada era regida pelo regime celetista quando entrou em vigor a Lei 8.112/1990, momento em que o emprego por ela ocupado foi transformado em cargo, nos termos do §1º do art. 243 da referida lei.
A jurisprudência deste Tribunal e do Poder Judiciário considera que vantagens e gratificações incompatíveis com a Lei 8.112/1990 não podem ser indistintamente agregadas aos proventos ou à remuneração de servidor cujo emprego celetista foi transformado em cargo público. Esse é o entendimento consolidado na Súmula TCU 241:
“As vantagens e gratificações incompatíveis com o Regime Jurídico Único, instituído pela Lei nº  8.112, de 11-12-90, não se incorporam aos proventos nem à remuneração de servidor cujo emprego, regido até então pela legislação trabalhista, foi transformado em cargo público por força do art. 243 do citado diploma legal.”
É irregular, portanto, o pagamento de parcelas de horas extras judiciais decorrentes de empregos celetistas após a edição da Lei 8.112/1990, o que acarreta a ilegalidade do ato em análise.
Embora a continuidade do pagamento da parcela em discussão tenha sido determinada por decisão judicial transitada em julgado, não subsiste a situação fática e jurídica que motivou aquela deliberação, uma vez que a estrutura remuneratória da interessada foi modificada por normas legais posteriores à Lei 8.112/1990 (Leis 11.355/2006 e 13.325/2016, entre outras) ; não há, pois, ofensa à coisa julgada.
Convertida em Vantagem Pessoal Nominalmente Identificada - VPNI, a rubrica deveria ter sido absorvida por aumentos decorrentes da implantação de novas estruturas remuneratórias, pois se prestava tão somente a impedir o decesso remuneratório, mas isso não ocorreu (item 22 da instrução) .
É necessário, portanto, determinar à Universidade Federal do Rio Grande do Norte que cesse pagamentos indevidos e emita novo ato, livre da irregularidade apontada. Em relação aos valores já pagos, sua percepção de boa-fé permite a aplicação da Súmula TCU 106 e a dispensa da respectiva devolução.
Registro, por fim, que o ato publicado em 5/6/2002 somente foi disponibilizado ao TCU em 4/11/2015 (peça 2) . Apesar disso, por essa disponibilização ter ocorrido há menos de cinco anos, é dispensada a instauração do contraditório, conforme entendimento estabelecido no Acórdão 587/2011-TCU-Plenário (relator o ministro Valmir Campelo) .
	Assim, voto por que o Tribunal adote a minuta de acórdão que submeto à consideração deste Colegiado.
TCU, Sala das Sessões Ministro Luciano Brandão Alves de Souza, em 15 de outubro de 2019.
ANA ARRAES 
Relatora